ACORDAO-COMPLETO-2390724

ACÓRDÃO 6581/2020 ATA 19/2020 - SEGUNDA CÂMARA

VISTOS, relatados e discutidos os presentes autos de Tomada de Contas Especial instaurada pelo Ministério da Cultura em desfavor de Célia Beatriz Westin de Cerqueira Leite, em virtude da não comprovação da boa e regular aplicação dos recursos captados para a execução do projeto cultural intitulado "Cozinha Sustentável" (Pronac 15-8154) ;
ACORDAM os Ministros do Tribunal de Contas da União, reunidos em Sessão da 2ª Câmara, ante as razões expostas pelo Relator, em:
9.1. considerar revel, para todos os efeitos, Celia Beatriz Westin de Cerqueira Leite, dando-se prosseguimento ao processo, nos termos do art. 12, § 3º, da Lei 8.443, de 16/7/1992;
9.2. com fundamento nos arts. 1º, inciso I, 16, inciso III, alínea "a" e § 2º, da Lei Orgânica do TCU combinados com os arts. 19 e 23, inciso III, do mesmo diploma, e com arts. 1º, inciso I, 209, inciso III e § 5º, 210 e 214, inciso III, do Regimento Interno deste Tribunal, julgar irregulares as contas de Celia Beatriz Westin de Cerqueira Leite, condenando-a ao pagamento da quantia a seguir especificada a título de débito, atualizada monetariamente e acrescida dos juros de mora desde a respectiva data até a data do efetivo recolhimento, abatendo-se dessa quantia o valor do crédito também informado abaixo, e fixando-lhe o prazo de 15 (quinze) dias, a contar da notificação deste Acórdão, para que comprove, perante o Tribunal, o recolhimento da quantia devida aos cofres do Fundo Nacional da Cultura, nos termos do art. 23, inciso III, alínea "a", da Lei 8.443/1992, c/c o art. 214, inciso III, alínea "a", do Regimento Interno do TCU:
	Data da ocorrência
	Valor original (R$) 
	Tipo

	5/1/2016
	250.000,00
	D

	1º/9/2017
	48.571,78
	C

9.3. aplicar a Celia Beatriz Westin de Cerqueira Leite a multa prevista no art. 57 da Lei 8.443/1992 combinado com o art. 267 do Regimento Interno desta Corte, no valor individual de R$ 24.000,00 (vinte e quatro mil reais) , com a fixação do prazo de 15 (quinze) dias, a contar da respectiva notificação, para que comprove, perante o Tribunal (art. 214, inciso III, alínea "a", do Regimento Interno-TCU) , o recolhimento das dívida aos cofres do Tesouro Nacional, atualizada monetariamente desde a data deste Acórdão até a do efetivo recolhimento, se for paga após o vencimento, na forma da legislação em vigor;
9.4. autorizar, desde logo, nos termos dos arts. 26 e 28, inciso II, da Lei 8.443/1992:
9.4.1. o pagamento das dívidas em até 36 (trinta e seis) parcelas mensais e consecutivas, se solicitado pela responsável e se o processo não tiver sido remetido para cobrança judicial, fixando-se o vencimento da primeira em 15 (quinze) dias, a contar do recebimento da notificação, e o das demais a cada 30 (trinta) dias, devendo incidir sobre cada uma delas os encargos legais devidos, na forma prevista na legislação em vigor, sem prejuízo ao vencimento antecipado do saldo devedor em caso de não comprovação do recolhimento de qualquer parcela, conforme prevê o art. 217, § 2º, do Regimento Interno deste Tribunal;
9.4.2. a cobrança judicial das dívidas, caso não atendida a notificação;
9.5. encaminhar cópia desta deliberação à Secretaria Especial de Cultura do Ministério da Cidadania, à Secretaria Federal de Controle Interno e, nos termos do art. 16, § 3º, da Lei 8.443/1992, e do art. 209, § 7º, do Regimento Interno-TCU, à Procuradoria da República no Estado de São Paulo, para adoção das medidas que entender cabíveis.

Tomada de Contas Especial instaurada pelo(a) Ministério da Cultura em razão de Omissão no dever de prestar contas, Lei Rouanet, que teve por objeto A arte de gastronomia está cada vez mais presente no nosso dia-a-dia e alcança todas as classes sociais, etnias e faixas etárias. A proposta desse livro é apresentar a riqueza da gastronomia brasileira com seus aromas, cores, sabores, estórias, e diferentes culturas através de um livro de arte com fotos clicadas por renomados fotógrafos. O livro abordará a importância da gastronomia sustentável em que o reaproveitamento de sobras além de evitar o desperdício de alimentos, nos leva também a adquirir novos hábitos e conhecer novas culturas. (nº da TCE no sistema: 579/2017).

Segunda Câmara

Ministério da Cultura (extinta).

3. Interessados/Responsáveis:
3.1. Responsável: Celia Beatriz Westin de Cerqueira Leite (XXX.430.398-XX).

13.1. Ministros presentes: Ana Arraes (Presidente), Augusto Nardes, Aroldo Cedraz (Relator) e Raimundo Carreiro.
13.2. Ministros-Substitutos presentes: Marcos Bemquerer Costa e André Luís de Carvalho.

ACORDAO-COMPLETO-2449698

Acórdão 1722/2021 - Segunda Câmara

AROLDO CEDRAZ

Adoto como Relatório e transcrevo, a seguir, a instrução de peça 70, cujo encaminhamento contou com a anuência de seu corpo dirigente (peças 71 e 72) , bem como do Ministério Público junto ao Tribunal (peça 73) :
"INTRODUÇÃO
Trata-se de Tomada de Contas Especial instaurada pelo Ministério da Cultura - MinC em desfavor da Sra. Célia Beatriz Westin de Cerqueira Leite, em virtude da não comprovação da boa e regular aplicação dos recursos captados para a execução do projeto cultural intitulado "Cozinha Sustentável" (PRONAC 15-8154) , cujo objetivo era a publicação de um livro de arte, entre janeiro e julho de 2016, destinado a apresentar a riqueza da gastronomia brasileira, com seus aromas, cores, sabores, estórias, e diferentes culturas, e fotos clicadas por renomados fotógrafos, abordando a importância da gastronomia sustentável.
2.	A não comprovação do regular emprego dos recursos captados decorreu da omissão da responsável, quanto ao dever de prestar contas dos recursos captados, com amparo na Lei 8.313/1991, conforme conclusões do Relatório de TCE nº 579/2017 (peça 54) .
HISTÓRICO 
3.	A Portaria n° 607, de 16/10/2015, autorizou a captação do valor de apoio, totalizando R$ 257.816,00, no período de 16/10 a 31/12/2015 (peça 6) , sendo prorrogada até 31/12/2016 (peça 9) , recaindo o prazo para a apresentação da prestação de contas em 30/1/2017. 
4.	Do total autorizado, foi captado o valor de R$ 250.000,00, conforme demonstrativo bancário à peça 8. 
5.	Registra-se que o PRONAC 15-8154 foi incluído na lista de projetos cujos processos, no MinC, foram solicitados pela Polícia Federal, após mandado de busca e apreensão expedido pela 3ª Vara Criminal Federal de São Paulo, no âmbito da "Operação Boca Livre", deflagrada em 2016, para apurar fraudes milionárias na aplicação de recursos captados com amparo na Lei Rouanet.
6.	Nesse contexto, verifica-se a expedição de diversos documentos e expedientes, pelo Ministério da Cultura (peças 10-28) , com vistas a cumprir solicitações da Polícia Federal, além de mandado de busca e apreensão expedido pela Justiça Federal, em 10/6/2016 (peça 10) . Consta à peça 11, Nota da Consultoria Jurídica do MinC, informando que, em decorrência do referido inquérito policial, foi determinada a inabilitação cautelar de proponentes, com levantamento de valores em contas bancárias para fins de bloqueio, sendo concedido acesso irrestrito a processos e sistemas de informação às autoridades para fins de produção de provas.
7.	Por intermédio do Ofício nº 206, de 6/1/2017 (peça 29) , o MinC solicitou que a responsável providenciasse o registro da prestação de contas do projeto, no SALIC (Sistema de Apoio às Leis de Incentivo à Cultura) , contendo informações e documentos que comprovassem a execução física e financeira, bem como o cumprimento das medidas de acessibilidade, democratização do acesso, planos de divulgação e distribuição, compatíveis com as despesas realizadas.
8.	Em lacônico expediente (peça 31) , a responsável informou ao MinC que o projeto encontrava-se interrompido por determinação judicial. A exigência de registro foi reiterada por intermédio do Ofício nº 440, de 29/3/2017 (peça 32) , esclarecendo-se que permanecia o dever de prestar contas dos valores gastos. O Ministério informou, ainda, que foi captado o valor de R$ 250 mil e havia em conta corrente o montante de R$ 48.571,78, devendo ser comprovado um gasto de R$ 201.428,22, com envio do Relatório de Cumprimento do Objeto e Relatórios Financeiros.
9.	Em 5/4/2017, a responsável reafirmou nos autos a impossibilidade de atendimento ao MinC (peça 34) , visto que o projeto encontrava-se suspenso, em razão de investigação da Polícia Federal. Informou que havia sido apreendida grande parte de documentos e equipamentos para apuração de seu suposto envolvimento em fraudes no âmbito da "Operação Boca Livre". De toda forma, encaminhou planilha de prestação de contas que lhe foi devolvida pela PF, observando que a documentação referente às notas fiscais não era mantida sob sua posse, sendo a mesma apreendida, não tendo como enviar originais, tampouco eventuais cópias.
10. Em vista do não atendimento à solicitação, o MinC reprovou a prestação de contas e inabilitou a proponente, por intermédio da Portaria nº 272, publicada no DOU de 3/5/2017 (peça 38) . Por meio do Comunicado nº 142, de 3/5/20107 (peça 37) , a responsável foi comunicada acerca da reprovação e inabilitação, sendo-lhe solicitado o recolhimento dos recursos (AR à peça 40) . 
11. Em expediente datado de 12/5/2017 (peça 41) , a responsável manifestou-se novamente nos autos, reiterando que o projeto se encontrava suspenso em decorrência da "Operação Boca Livre", no bojo da qual foram apreendidos documentos e computadores que, supostamente, continham os elementos solicitados para a comprovação da regular aplicação dos recursos do PRONAC 15-8154, de forma que não lhe fora possível demonstrar a execução física e financeira do aludido projeto.
12. Não obstante, no mesmo expediente, a responsável informou que, "num esforço de colaborar ao máximo com o MinC e demonstrar a legitimidade do projeto "Cozinha Sustentável", estava apresentando todas as segundas vias das Notas Fiscais, emitidas para a execução do projeto, inclusive o recibo e comprovação bancária "daquilo que recebeu a título de Coordenação Gráfica DOCs. 02 e 03) ". A referida documentação comprobatória consta da peça 41 (p. 3-20) .
13. Por fim, a responsável aduziu que não poderia ser "punida" devido à interrupção do seu projeto, por fato alheio ao seu controle, qual seja, a operação da PF. Em conclusão requereu a suspensão da inabilitação do projeto, assim como a prorrogação do prazo para sua conclusão, até 15/2/2018 (peça 41, p. 2) .
14. Por meio do Ofício nº 0562/2017, de 20/10/2017 (peça 48) , o MinC comunicou à responsável que não seria possível acatar a documentação por ela apresentada, como prestação de contas do PRONAC 15-8154, informando que o projeto seguiria os trâmites administrativos para a instauração da Tomada de Contas Especial.
15. O fundamento para a instauração da Tomada de Contas Especial, conforme apontado no Relatório de TCE nº 579/21017 (peça 54) , foi a omissão no dever de prestar contas dos recursos captados por força do Projeto PRONAC nº 15-8154, bem como o não atendimento às notificações para que fossem devolvidos os aludidos recursos ao Fundo Nacional de Cultura - FNC. Com relação à quantificação do dano, o Tomador de Contas informou (peça 54, p. 3, item 10) que este representa 80,57% do valor captado, ou seja, significa o valor nominal de R$ 201.428,22 em razão do recolhimento ao FNC de R$ 48.571,78, em 01/09/2017 (R$ 250.000,00 - R$ 48.571,78) .
16. O Relatório de Auditoria nº 769/2018 da Controladoria Geral da União (peça 55) ratificou o posicionamento do Tomador de Contas. Após serem emitidos o Certificado de Auditoria, o Parecer do Dirigente e o Pronunciamento Ministerial (peças 56-58) , o processo foi remetido a esse Tribunal.
17. A instrução inicial do feito (peça 59) ressaltou que, na proposta cultural apresentada (peça 1) , a responsável afirmou que o projeto previa 3.000 exemplares de livros, com distribuição realizada gratuitamente em eventos culturais e projetos culturais na cidade de São Paulo/SP, beneficiando a população de baixa renda que, em geral, não tem acesso à compra de livros. Todavia, em face do não envio de documentos que comprovassem a realização do objeto e objetivos, o MinC ficou impossibilitado de aferir a regular execução do projeto, tanto em termos físicos, como em termos financeiros, não sendo possível concluir se cumpriu o previsto, visto à impossibilidade da análise de seu conteúdo, e se abordou a temática proposta, com a gratuita distribuição a beneficiários. 
18. Foi destacado que a única justificativa oferecida pela responsável, ao longo de todo o processo, referiu-se à apreensão de documentos e equipamentos, pela Polícia Federal, o que a teria impossibilitado de comprovar a execução do projeto ao MinC. 
19. Assim, diante das evidências apontadas no Laudo Final sobre a Prestação de Contas nº 72 (peça 36) , no Relatório de TCE nº 579/2017 (peça 54) , e também no Relatório de Auditoria da CGU (peça 55) , esta Secex-TCE concluiu pela responsabilização da Sra. Célia Beatriz Westin de Cerqueira Leite, propondo sua citação pela irregularidade a seguir discriminada:
Irregularidade: não comprovação da boa e regular aplicação dos recursos captados sob a forma de doações ou patrocínios, sob a égide da Lei 8.313/1991, considerando a não comprovação da execução do objeto previsto no projeto cultural PRONAC n. 15-8154 - "Cozinha Sustentável", consistente na produção, elaboração e publicação de um livro de arte, além de sua divulgação e distribuição gratuita a beneficiários, conforme estipulado na proposta cultural à peça 1, p.1-10.
20. Com base na delegação de competência do relator do feito, o Exmo. Ministro Aroldo Cedraz (Portaria-MIN-AC 1, de 11/1/2017) , foi promovida a citação a seguir discriminada:
	a) Célia Beatriz Westin de Cerqueira Leite:
	Ofício nº 
	Base de pesquisa de endereço
	Data do ofício
	Data de recebimento 
	Nome do recebedor 
	Fim do Prazo para defesa
	Apresentação de Defesa

	0365/2019
 (peça 64) 
	RECEITA FEDERAL
	6/2/2019
	7/2/2019
 (AR peça 66) 
	Alcides Lima
	22/2/2019
	-

21. Transcorrido o prazo regimental fixado e mantendo-se inerte a responsável, impõe-se que seja considerada revel, dando-se prosseguimento ao processo, de acordo com o art. 12, § 3º, da Lei 8.443/1992.
EXAME TÉCNICO
Da validade das notificações
22.	Preliminarmente, cumpre tecer breves considerações sobre a forma como são realizadas as comunicações processuais no TCU. A esse respeito, destacam-se o art. 179, do Regimento Interno do TCU (Resolução 155, de 4/12/2002) e o art. 4º, inciso III, § 1º, da Resolução TCU 170, de 30 de junho de 2004, in verbis:
Art. 179. A citação, a audiência ou a notificação, bem como a comunicação de diligência, farse-ão:
I - mediante ciência da parte, efetivada por servidor designado, por meio eletrônico, fac-símile, telegrama ou qualquer outra forma, desde que fique confirmada inequivocamente a entrega da comunicação ao destinatário;
II - mediante carta registrada, com aviso de recebimento que comprove a entrega no endereço do destinatário;
III - por edital publicado no Diário Oficial da União, quando o seu destinatário não for localizado;
 (...) 
Art. 3º As comunicações serão dirigidas ao responsável, ou ao interessado, ou ao dirigente de órgão ou entidade, ou ao representante legal ou ao procurador constituído nos autos, com poderes expressos no mandato para esse fim, por meio de:
I - correio eletrônico, fac-símile ou telegrama;
II - servidor designado;
III - carta registrada, com aviso de recebimento;
IV - edital publicado no Diário Oficial da União, quando o seu destinatário não for localizado, nas hipóteses em que seja necessário o exercício de defesa".
Art. 4º. Consideram-se entregues as comunicações:
I - efetivadas conforme disposto nos incisos I e II do artigo anterior, mediante confirmação da ciência do destinatário;
II - realizadas na forma prevista no inciso III do artigo anterior, com o retorno do aviso de recebimento, entregue comprovadamente no endereço do destinatário;
III - na data de publicação do edital no Diário Oficial da União, quando realizadas na forma prevista no inciso IV do artigo anterior.
§ 1º O endereço do destinatário deverá ser previamente confirmado mediante consulta aos sistemas disponíveis ao Tribunal ou a outros meios de informação, a qual deverá ser juntada ao respectivo processo.
 (...) 
23.	Bem se vê, portanto, que a validade da citação via postal não depende de que o aviso de recebimento seja assinado pelo próprio destinatário da comunicação, o que dispensa, no caso em tela, a entrega do AR em "mãos próprias". A exigência da norma é no sentido de o Tribunal verificar se a correspondência foi entregue no endereço correto, residindo aqui a necessidade de certeza inequívoca. 
24.	Não é outra a orientação da jurisprudência do TCU, conforme se verifica dos julgados a seguir transcritos:
São válidas as comunicações processuais entregues, mediante carta registrada, no endereço correto do responsável, não havendo necessidade de que o recebimento seja feito por ele próprio (Acórdão 3648/2013-TCU-Segunda Câmara, Relator Ministro JOSÉ JORGE) ;
É prescindível a entrega pessoal das comunicações pelo TCU, razão pela qual não há necessidade de que o aviso de recebimento seja assinado pelo próprio destinatário. Entregandose a correspondência no endereço correto do destinatário, presume-se o recebimento da citação. (Acórdão 1019/2008-TCU-Plenário, Relator Ministro BENJAMIN ZYMLER) ;
As comunicações do TCU, inclusive as citações, deverão ser realizadas mediante Aviso de Recebimento - AR, via Empresa Brasileira de Correios e Telégrafos, bastando para sua validade que se demonstre que a correspondência foi entregue no endereço correto. (Acórdão 1526/2007-TCU-Plenário, Relator Ministro AROLDO CEDRAZ) .
25. A validade do critério de comunicação processual do TCU foi referendada pelo Supremo Tribunal Federal, nos termos do julgamento do MS-AgR 25.816/DF, por meio do qual se afirmou a desnecessidade da ciência pessoal do interessado, entendendo-se suficiente a comprovação da entrega do "AR" no endereço do destinatário:
EMENTA: AGRAVO REGIMENTAL. MANDADO DE SEGURANÇA. DESNECESSIDADE DE INTIMAÇÃO PESSOAL DAS DECISÕES DO TRIBUNAL DE CONTAS DA UNIÃO. ART. 179 DO REGIMENTO INTERNO DO TCU. INTIMAÇÃO DO ATO IMPUGNADO POR CARTA REGISTRADA, INICIADO O PRAZO DO ART. 18 DA LEI nº 1.533/51 DA DATA CONSTANTE DO AVISO DE RECEBIMENTO. DECADÊNCIA RECONHECIDA. AGRAVO IMPROVIDO.
O envio de carta registrada com aviso de recebimento está expressamente enumerado entre os meios de comunicação de que dispõe o Tribunal de Contas da União para proceder às suas intimações.
O inciso II do art. 179 do Regimento Interno do TCU é claro ao exigir apenas a comprovação da entrega no endereço do destinatário, bastando o aviso de recebimento simples.
26. No caso em exame, a Sra. Célia Beatriz Westin de Cerqueira Leite foi citada no endereço constante da base dados da Receita Federal, sendo a entrega comprovada mediante o AR acostados à peça 66 dos autos (vide item 20) .
Da revelia
27. Nos processos do TCU, a revelia não leva à presunção de que sejam verdadeiras todas as imputações levantadas contra os responsáveis, diferentemente do que ocorre no processo civil, em que a revelia do réu opera a presunção da verdade dos fatos narrados pelo autor. Dessa forma, a avaliação da responsabilidade do agente não pode prescindir da prova existente no processo ou para ele carreada. 
28. Não obstante a ausência de atendimento à citação, foram os autos novamente compulsados, em homenagem ao princípio da verdade material. 
29. A partir da análise da manifestação encaminhada pela responsável ao MinC (peça 41) , pode-se verificar que o Relatório do Tomador de Contas não apreciou as notas fiscais, então apresentadas juntamente com a aludida manifestação (peça 41, p. 2-20) .
30. Com efeito, na referida documentação, foi apresentada planilha de Fluxo de Caixa do projeto (peça 41, p. 3) , além de Notas Fiscais Eletrônicas, emitidas com a devida indicação do PRONAC 15-8154 (peça 41, p. 9-20) , para as quais se buscou correlacionar com o extrato bancário da conta específica (peças 41, p. 6, e 47) , conforme o quadro abaixo:
	Nota Fiscal
	Data
	Beneficiário
	Valor
	Cheque

	0000057
	2/2/2016
	Akapsy Ltda.
	764,11
	0000850008

	0000068
	6/4/2016
	Akapsy Ltda.
	764,11
	0000850011

	00006399
	6/1/2016
	Mazer Gráfica e Editora
	100.000,00
	0000850005

	5
	13/1/2016
	Itaque Ltda.
	22.300,00
	0000850006

	0000720
	14/1/2016
	Campos Baptista ME
	2.650,00
	0000850007

	0000065*
	7/4/2016
	Cult Produções EPP
	9.600,00
	0000850010

	0000066*
	7/4/2016
	Cult Produções EPP
	9.000,00
	0000850010

	0000770**
	9/5/2016
	Campos Baptista ME
	7.050,00
	0000850012

	0000771**
	9/5/2016
	Campos Baptista ME 
	5.800,00
	0000850012

	00000105
	31/5/2016
	Luciana Farinacci
	4.000,00
	0000850013

	0000081
	31/5/2016
	Cult Produções EPP
	4.000,00
	0000850014

	0000082
	31/5/2016
	Cult Produções EPP
	1.500,00
	0000850015

	TOTAL
		167.428,22

	* Notas fiscais pagas com um mesmo cheque para o mesmo fornecedor
	** Notas fiscais pagas com um mesmo cheque para o mesmo fornecedor
31. Malgrado as despesas acima discriminadas tenham sido correlacionadas a documentos fiscais com indicação do PRONAC 15-8154, não há qualquer comprovação nos autos de que estas tenham sido executadas para a consecução do projeto "Cozinha Sustentável", uma vez que não houve a entrega dos 3.000 exemplares do livro, previstos para a distribuição gratuita.
32. Vale registrar que os pagamentos indicados no quadro acima, em sua maior parte, permitiriam a conclusão do projeto. É o que se depreende das despesas com impressão dos 3.000 exemplares, no valor de R$ 100.000,00 (NF 00006399 - peça 41, p. 11) ; projeto gráfico, R$ 2.650,00 (NF 00000720 - peça 41, p. 13) ; editoração eletrônica, R$ 9.600,00 (NF 0000065 - peça 41, p. 14) ; pesquisador (NF 0000066 - peça 41, p. 15) ; projeto gráfico R$ 7.050,00 (NF 00000770 - peça 41, p. 16) ; digitalização, R$ 5.800,00 (NF 00000770 - peça 41, p. 17) ; produção de imagens, R$ 4.000,00 (NF 00000105 - peça 41, p. 18) ; coordenação e editoração, R$ 4.000,00 (NF 00000081 - peça 41, p. 19) ; e pesquisa, R$ 1.500,00 (NF 00000082 - peça 41, p. 20) .
33.	Assim, ante a não comprovação do regular emprego dos recursos em questão, e o não recolhimento destes, entende-se que deva ser mantida a imputação do débito pela totalidade dos recursos captados, na linha das conclusões dos relatórios do Tomador de Contas (peça 54) e da CGU (peça 55) .
34. Assim, ao não apresentar sua defesa, a responsável deixou de produzir prova da regular aplicação dos recursos sob sua responsabilidade, em afronta às normas que impõem aos gestores públicos a obrigação legal de, sempre que demandados pelos órgãos de controle, apresentar os documentos que demonstrem a correta utilização das verbas públicas, a exemplo do contido no art. 93 do Decreto-Lei 200/67: "Quem quer que utilize dinheiros públicos terá de justificar seu bom e regular emprego na conformidade das leis, regulamentos e normas emanadas das autoridades administrativas competentes." 
35. Outrossim, por se tratar de processo em que a parte interessada não se manifestou acerca das irregularidades imputadas, não há elementos para que se possa efetivamente aferir e reconhecer a ocorrência de sua, podendo este Tribunal, desde logo, proferir o julgamento de mérito pela irregularidade das contas, nos termos dos §§ 2º e 6º do art. 202 do Regimento Interno do TCU, sem prejuízo da aplicação da multa prevista no art. 57 da Lei 8.443/1992.
36. Por fim, registra-se que, no presente caso, não ocorreu a prescrição da pretensão punitiva do TCU, na forma do Acórdão 1441/2016-TCU-Plenário, uma vez que o prazo para a apresentação da prestação de contas venceu em 30/1/2017, e o ato que determinou a citação dos responsáveis ocorreu em 18/12/2018 (peça 61) .
CONCLUSÃO
37. Em face da revelia da Sra. Célia Beatriz Weinstein de Cerqueira Leite, e inexistindo nos autos elementos que permitam concluir pela ocorrência de boa-fé ou de outros excludentes de culpabilidade da responsável, propõe-se que suas contas sejam julgadas irregulares, condenando-a ao pagamento do débito apurado nos autos, além da aplicação de multa, com fundamento no art. 57 da Lei 8.443/1992.
PROPOSTA DE ENCAMINHAMENTO
38. Diante do exposto, submetem-se os autos à consideração superior, propondo ao Tribunal:
a) considerar revel a Sra. Célia Beatriz Westin de Cerqueira Leite (CPF XXX.430.398-XX) , com fundamento no § 3º, art. 12, Lei 8.443/1992;
b) com fundamento nos arts. 1º, inciso I; 16, inciso III, alínea "a"; 19 e 23, inciso III, todos da Lei 8.443/1992, e nos arts. 1º, inciso I; 209, inciso I; 210 e 214, inciso III, do Regimento Interno TCU, julgar irregulares as contas da Sra. Célia Beatriz Westin de Cerqueira Leite (CPF XXX.430.398-XX) , e condená-los ao pagamento das quantias a seguir especificadas, com a fixação do prazo de quinze dias, a contar da notificação, para comprovar, perante o Tribunal (art. 214, inciso III, alínea "a", do Regimento Interno) , o recolhimento da dívida aos cofres do Fundo Nacional de Cultura, atualizada monetariamente e acrescida dos juros de mora, calculados a partir das datas indicadas, até a data do efetivo recolhimento, na forma prevista na legislação em vigor:
	VALOR ORIGINAL (R$) 
	DATA DA OCORRÊNCIA

	250.000,00
	5/1/2016

c) aplicar à Sra. Célia Beatriz Westin de Cerqueira Leite (CPF XXX.430.398-XX) , a multa prevista no art. 57 da Lei 8.433/1992, fixando-lhe o prazo de quinze dias, a contar da notificação, para comprovarem, perante o Tribunal (art. 214, inciso III, alínea "a", do Regimento Interno) , o recolhimento das dívidas aos cofres do Tesouro Nacional, atualizadas monetariamente desde a data do acórdão que vier a ser proferido até a do efetivo recolhimento, se forem pagas após o vencimento, na forma da legislação em vigor;
d) autorizar, desde logo, nos termos do art. 28, inciso II, da Lei 8.443/1992, a cobrança judicial das dívidas caso não atendidas as notificações;
e) autorizar o pagamento das dívidas em até 36 parcelas mensais e consecutivas, nos termos do art. 26 da Lei 8.443/1992 e do art. 217 do Regimento Interno, fixando-lhe o prazo de quinze dias, a contar do recebimento da notificação, para comprovar perante o Tribunal o recolhimento da primeira parcela, e de trinta dias, a contar da parcela anterior, para comprovar o recolhimento das demais parcelas, devendo incidir sobre cada valor mensal, atualizado monetariamente, os juros de mora devidos, na forma prevista na legislação em vigor;
f) alertar à responsável que a falta de comprovação do recolhimento de qualquer parcela importará no vencimento antecipado do saldo devedor, nos termos do § 2º do art. 217 do Regimento Interno deste Tribunal;
g) enviar cópia do Acórdão que vier a ser proferido à Secretaria Especial de Cultura do Ministério da Cidadania, à Secretaria Federal de Controle Interno e à responsável, para ciência, informando que a deliberação, acompanhada do Relatório e Voto que a fundamentarem, estará disponível para consulta no endereço www.tcu.gov.br/acordaos, além de esclarecer que, caso requerido, o TCU poderá fornecer as correspondentes cópias, em mídia impressa, aos interessados e às responsáveis arrolados nestes autos;
h) encaminhar cópia da deliberação, bem como do relatório e do voto que a fundamentarem, ao Procurador-Chefe da Procuradoria da República no Estado de São Paulo, nos termos do § 3º do art. 16 da Lei 8.443/1992 c/c o § 7º do art. 209 do Regimento Interno do TCU, para adoção das medidas que entender cabíveis."
É o Relatório.

não há.

Procuradora-Geral Cristina Machado da Costa e Silva.

TOMADA DE CONTAS ESPECIAL. RECURSOS CAPTADOS COM BASE NA LEI 8.313/1991 (LEI DE INCENTIVO À CULTURA). FALTA DE COMPROVAÇÃO DA BOA E REGULAR APLICAÇÃO DOS RECURSOS. OMISSÃO NO DEVER DE PRESTAR CONTAS. CITAÇÃO. REVELIA. CONTAS IRREGULARES. DÉBITO. MULTA.

TOMADA DE CONTAS ESPECIAL (TCE)

Secretaria de Controle Externo de Tomada de Contas Especial (SecexTCE).

Conforme Relatório precedente, esta Tomada de Contas Especial (TCE) foi instaurada pelo Ministério da Cultura (MinC) , em desfavor de Célia Beatriz Westin de Cerqueira Leite, em virtude da não comprovação da boa e regular aplicação dos recursos captados para a execução do projeto cultural intitulado "Cozinha Sustentável" (Pronac 15-8154) , cujo objetivo era a publicação de um livro de arte, entre janeiro e julho de 2016, destinado a apresentar a riqueza da gastronomia brasileira, com seus aromas, cores, sabores, estórias, e diferentes culturas, e fotos clicadas por renomados fotógrafos, abordando a importância da gastronomia sustentável.
2.	Registro que o Pronac 15-8154 foi incluído na lista de projetos cujos processos, no MinC, foram solicitados pela Polícia Federal, após mandado de busca e apreensão expedido pela 3ª Vara Criminal Federal de São Paulo, no âmbito da "Operação Boca Livre", deflagrada em 2016, para apurar fraudes milionárias na aplicação de recursos captados com amparo na Lei Rouanet.
3.	O dano quantificado nestes autos soma R$ 201.428,22 em razão do recolhimento ao Fundo Nacional de Cultura (FNC) de R$ 48.571,78, em 01/09/2017, este valor deduzido do montante efetivamente captado com base na Lei 8.313, de 23/12/1991 (Lei de Incentivo à Cultura) . Embora tenha sido regularmente citada Célia Beatriz Westin de Cerqueira Leite, manteve-se silente, operando-se, destarte, os efeitos da revelia, dando-se continuidade ao feito, conforme prevê o art. 12, § 3º, da Lei 8.443, de 16/7/1992.
4.	Feita essa breve síntese da matéria em tela, passo ao exame de mérito, o que faço com base na análise empreendida pela Secretaria de Controle Externo de Tomada de Contas Especial (SecexTCE) à peça 70, cujas conclusões adoto como minhas próprias razões de decidir. E, em respaldo a essa adesão ao parecer da unidade instrutiva, permito-me deixar consignada minha percepção de que os documentos acostados aos presentes autos não contam com força suficiente para comprovar a efetiva execução do Projeto Pronac 15-8154.
5.	Consequentemente, diante da falta de comprovação da boa e regular aplicação dos R$ 201.428,22 impugnados nesta TCE desde sua fase interna, resta configurada patente ofensa aos princípios basilares da administração pública, já que, ao final, a responsável deixou de prestar satisfação à sociedade sobre o efetivo emprego dos recursos postos sob sua responsabilidade, dando ensejo, inclusive, à presunção legal de dano ao Erário, ante os indícios da irregular aplicação daqueles valores. 
6.	Ainda que a documentação ao fim apresentada pela responsável discrimine despesas lastreadas em notas fiscais eletrônicas, emitidas com a devida indicação do Pronac 15-8154 (peça 41, p. 9-20) , o fato é que não há qualquer comprovação nos autos de que estas despesas tenham sido executadas para a consecução do projeto "Cozinha Sustentável", uma vez que não houve a entrega dos 3.000 exemplares do livro, previstos para a distribuição gratuita.
7.	Convém frisar que prestar contas, com a devida e correta comprovação da boa e regular aplicação de verbas públicas, é dever de todos aqueles a quem sejam confiados recursos federais. É o que se depreende do art. 70, parágrafo único, da Constituição de 1988, do art. 93 do Decreto-Lei 200, de 25/2/1967, e do art. 145 do Decreto 93.872, de 23/12/1986. Em respaldo a essa afirmação, cito os Acórdão 2439/2010-TCU-Plenário (Relator Augusto Sherman) , 5.929/2011-TCU-1ª Câmara (Relator Ubiratan Aguiar) e 1.544/2008-TCU-2ª Câmara (minha relatoria) .
8.	Tal entendimento também se aplica quando se está diante de valores captados ao amparo da Lei de Incentivo à Cultura, pois estes são recursos públicos federais originários de renúncia tributária da União, o que faz incidir sobre o captador dos recursos o dever de prestar contas do seu uso. Nesse sentido são os Acórdão 2076/2011-TCU-Plenário (Relator André de Carvalho) , 5.097/2014-TCU-1ª Câmara (Relator Bruno Dantas) e 8.187/2019-TCU-2ª Câmara (minha relatoria) .
9.	Plenamente adequada, destarte, a proposta de encaminhamento formulada nos pareceres precedentes, pois, havendo nos autos elementos de convicção suficientes para formulação de juízo de valor acerca da irregularidade apurada nesta TCE e para a delimitação de responsabilidade, e considerando a não configuração de boa-fé por parte da responsável, resta julgar, desde já, irregulares as suas contas e condená-la ao débito apurado.
10.	Quanto à pretensão punitiva do TCU nestes autos, peço vênias à SecexTCE para deixar consignado um ponto de divergência em relação ao exame por ela efetuado. Na visão da unidade técnica, o início da contagem do prazo prescricional da aludida pretensão deveria coincidir com o prazo final de apresentação da prestação de contas, 30/1/2017.
11.	Ocorre que a má aplicação dos recursos captados no âmbito do projeto em questão ocorreu, necessariamente, em meu entendimento, ao longo da execução do que foi pactuado naquela avença, ou seja, entre cada captação de recurso e o prazo final para a prestação de contas.
12.	Indo além na definição do termo a quo para fins de contagem da prescrição da pretensão punitiva do TCU, convém atentar à obrigação legalmente imposta ao Poder Público de acompanhar os projetos aprovados no âmbito do Pronac (art. 20 da Lei 8.313/1991) , o que me leva a considerar desarrazoado iniciar a referida contagem somente por ocasião da prestação de contas, eis que bastaria cumprir aquela obrigação para que a União tivesse condições de detectar qualquer desvio de recursos tão logo ele se consumasse. 
13.	Na deliberação que proferi nos autos do TC Processo 030.105/2017-0 (Acórdão 9885/2019-TCU-Segunda Câmara) , defendi essa tese, o que levou à prescrição, em parte, da pretensão punitiva, ao menos em relação às despesas ocorridas há mais de dez anos contados da ordem de citação, sendo esse prazo decenal aquele estabelecido no Acórdão 1441/2016-TCU-Plenário (Relator Benjamin Zymler) . 
14.	De todo modo, voltando ao exame deste caso concreto, todos os pagamentos que foram apresentados pela responsável, transcritos no relatório precedente, ocorreram há menos de 10 anos da data do ato que autorizou a citação da responsável, qual seja, 18/12/2018 (peça 61) , não tendo se consumado, portanto, o prazo prescricional em comento para nenhuma daquelas despesas. 
15.	Nessas circunstâncias, mostra-se perfeitamente possível a apenação mediante aplicação da multa prevista no art. 57 da Lei Orgânica deste Tribunal, tal como proposta pela unidade instrutiva, a qual arbitro em 10% do valor atualizado do débito histórico, sendo este o mesmo percentual utilizado para as multas aplicadas em casos semelhantes e também por mim relatados (Acórdão 1601/2019-TCU-Plenário e 9.885/2019 - TCU - 2ª Câmara) .
	Ante o exposto, acolho a proposta de encaminhamento da unidade técnica, que contou com a anuência do Ministério Público, e VOTO no sentido de que o Tribunal adote a deliberação que ora submeto à apreciação deste Colegiado.
TCU, Sala das Sessões Ministro Luciano Brandão Alves de Souza, em 16 de junho de 2020.
AROLDO CEDRAZ 
Relator